【裁判字號】    92,訴,14
【裁判日期】    921031
【裁判案由】    分割共有物
【裁判全文】
臺灣彰化地方法院民事判決  九十二年度訴字第一四號
    原      告  子○○
    訴訟代理人  黃精良律師
    複代 理 人  辛○○
    被      告  癸○○○
                庚○○
                甲○○
                己○○
                戊○○
                丁○○
                乙○○
                丙○○
    訴訟代理人  壬○○
右當事人間請求分割共有物事件，本院於中華民國九十二年十月十七日辯論終結，判
決如左：
    主    文
兩造共有坐落彰化縣員林鎮鎮○段一一九地號、地目旱、面積一一七四．二九平方公
尺土地，分割為如附圖方案二所示：編號１部分面積六五．二四平方公尺分歸被告癸○○○取得；編號２部分面積九七．八六平方公尺分歸被告庚○○取得；編號３部分
面積九七．八五平方公尺分歸被告乙○○取得；編號４部分面積四七六．二四平方公
尺分歸原告取得；編號５部分面積三八八．一七平方公尺分歸被告甲○○、己○○、
戊○○、丁○○取得，並按原應有部分比例保持共有；編號６部分面積四八．九三平
方公尺分歸被告丙○○取得。
訴訟費用由被告癸○○○負擔十八分之一，被告甲○○負擔三六０分之七四，被告己○○、戊○○、丁○○、丙○○各負擔二四分之一，被告庚○○、乙○○各負擔十二
分之一，餘由原告負擔。
    事    實
甲、原告方面：
  一、聲明：兩造共有坐落彰化縣員林鎮鎮○段一一九地號、地目旱、面積一一七四
      ．二九平方公尺土地（下稱系爭土地），請准予原物分割。
  二、陳述：系爭土地為兩造所共有，應有部分為原告三六０分之一四六，被告甲○○三六０分之七四，被告乙○○、庚○○各十二分之一，被告己○○、戊○○
      、丁○○、丙○○各二四分之一，被告癸○○○為十八分之一。兩造就系爭土
      地並未訂有不分割契約或不分割期限，然未達成協議，爰依民法第八百二十三
      條第一項、第八百二十四條第一項規定，請求分割共有物。並主張依附圖一所
      示分割方案。
  三、證據：提出土地登記謄本、地籍圖一件，並聲請履勘現場。
乙、被告方面
  一、被告乙○○部分：經合法通知未曾於言詞辯論期日到場，亦未提出書狀為聲明
      或陳述。
  二、被告丙○○部分：未於最後言詞辯論期日到場，惟其以前到場所為聲明或陳述
      略以：系爭土地分割後之土地，均應面臨山腳，房屋得不保留。
  三、被告己○○、戊○○、丁○○部分：未於最後言詞辯論期日到場，惟其以前到
      場所為聲明或陳述略以：不同意分割，因分割後土地太小，不好使用，但分割
      後取得之土地，其等願與被告甲○○分保持共有。系爭土地分割後，各共有人
      應均面臨山腳路，其上之房屋不予保留。
  四、被告甲○○部分：
    （一）聲明：不同意分割。
    （二）陳述：被告甲○○並未使用系爭土地，且系爭土地已與其他土地共有人有
          交換使用情形，但分割後取得之土地，被告甲○○願與被告己○○、江謙
          萱、丁○○保持共有，對附圖分割方案均無意見。
  五、被告癸○○○部分：
    （一）聲明：同意分割。
    （二）陳述：附圖一所示分割方案，將被告癸○○○所分配位置土地，測繪成長
          條狀，寬僅一公尺，長六十四公尺，根本無法興建房屋。依台灣省建築管
          理規則第八條規定，建築基地與建築線連接部分之最小寬度，建築基地不
          得小於台灣省畸零地使用規則所定基地最小寬度之規定，依該方案分割，
          被告癸○○○分配位置將成為畸零地，故主張依附圖二所示分割方案，至
          與被告甲○○四人分得之土地是否得合併使用則與本件分割無關。
  六、被告庚○○部分：
    （一）聲明：同意分割。
    （二）陳述：主張依附圖一所示分割方案，因被告曾洪碧蓬與其他被告有交換土
          地之情形，依原告所提方案一分割，其等仍可交換使用。但對附圖二所示
          分割方案亦無意見。
丙、本院依職權囑託彰化縣員林地政事務所測量現場，並製作分割方案圖。
    理    由
一、本件被告乙○○、丙○○、己○○、戊○○、丁○○未於言詞辯論期日或最後言
    詞辯論期日到場，核無民事訴訟法第三百八十六條各款所列情形，依原告之聲請
    ，由其一造辯論而為判決。
二、按各共有人，得隨時請求分割共有物。但因物之使用目的不能分割或契約訂有不
    分割之期限者，不在此限。又分割之方法，不能協議決定者，法院得因任何共有
    人之聲請，命為分配。民法第八百二十三條第一項、第八百二十四條第二項分別
    定有明文。查原告主張系爭土地為兩造所共有，應有部分為：原告三六０分之一
    四六、被告甲○○三六０分之七四，被告乙○○、庚○○各十二分之一，被告己○○、戊○○、丁○○、丙○○各二四分之一，被告癸○○○為十八分之一。系
    爭土地並未訂有不分割契約、不分割期限，然未能協議分割等事實，業據其提出
    土地登記謄本、地籍圖謄本各一件為證，且為到場之被告所不爭執，自堪信為真
    實。從而，原告依民法第八百二十三條第一項、第八百二十四條第二項之規定，
    請求判決分割共有物，核無不合，應予准許。
三、至系爭土地究應如何分割，業經原告及被告癸○○○分別提出如附圖所示方案一
    、二之分割方案，本院斟酌下列情形後，認為：（一）系爭土地呈三角形，西邊
    面臨山腳路，其上有被告丁○○、己○○共有之鐵皮屋，及被告戊○○之二層樓
    鐵皮屋、一層樓加強磚造房屋，另被告丙○○則在系爭土地西北方與相鄰之同段
    一一七地號土地上建有鋼筋混凝土三層樓房屋等情，業經本院會同彰化縣員林地
    政事務所人員勘驗屬實，分別製有勘驗筆錄及複丈成果圖在卷可稽。惟因被告丁○○、己○○之鐵皮屋，及被告戊○○之房屋面積均逾其得分配面積，因兩造均
    不同意在系爭土地上另闢道路，如將被告戊○○分配在其房屋位置，其取得之土
    地即為袋地，顯然不利於日後之使用，被告亦均表示系爭土地上之房屋得不保留
    ，是上開部分之房屋均無保留之必要；至被告丙○○在之房屋，則因位於系爭土
    地西北邊緣，且未逾其得分配面積，被告丙○○分配在其房屋位置，並不影響其
    他共有人之分配使用，其房屋自得予保留。（二）依附圖方案一、二所示，各共
    有人均得自西邊之道路通行，分割方法亦屬相近，且被告丙○○之房屋均得予保
    留。惟依附圖方案一分割，被告癸○○○分割之土地，面臨道路之寬度僅一公尺
    ，深度卻達約六十公尺，顯然難以使用，對其自屬重大不利。至被告癸○○○與
    被告甲○○、己○○、戊○○、丁○○等人雖有交換土地使用情形，然其等均未
    表示依附圖方案一分割較有利其等之土地交換使用，尚難認僅以被告癸○○○分
    割後取得之土地與被告甲○○等四人取得之土地相仳鄰，即認對被告癸○○○並
    無不利情形。而依附圖方案二分割，各共有人取得之土地面臨道路之寬度與深度
    ，尚無難以使用情形。是本院審酌前情，認依附圖方案二為分割，較符合公平原
    則，且較有利於分割後土地之使用，爰定分割方案如主文第一項所示。
四、本件係因兩造不能達成分割之協議而涉訟，是由敗訴之被告負擔負擔訴訟費用顯
    失公平，爰依兩造之應有部分，命原告負擔一部訴訟費用。
五、據上論結，原告之訴為有理由，依民事訴訟法第三百八十五條第一項前段、第七
    十八條、第八十條之一、第八十五條第一項但書，判決如主文。
中      華      民      國    九十二    年      十      月    三十一    日
                                        臺灣彰化地方法院民事第二庭
~B法      官  羅秀緞
右為正本係照原本作成
如對本判決上訴須於判決送達後廿日內向本院提出上訴狀
中      華      民      國    九十二    年      十一    月      五      日
~B法院書記官  邱柏滄


司法院資訊處製作；財團法人民間司法改革基金會備份。
